臺灣高等法院民事判決　　　　　　　　 93年度重上字第503號
上　訴　人　甲○○○
訴訟代理人　崔百慶律師
　　　　　　王柏棠律師
上　訴　人　鶴發營造股份有限公司
法定代理人　趙永嘉
訴訟代理人　鄭志政律師
被　上訴人　豐寶建設股份有限公司
法定代理人　王銀湖
訴訟代理人　謝政達律師
上列當事人間請求損害賠償事件，上訴人對於中華民國93年8月5
日 臺灣臺北地方法院92年度重訴字第532號第一審判決提起上訴
，本院於中華民國94年2月1日言詞辯論終結，判決如下：
    主  文
甲○○○、鶴發營造股份有限公司之上訴均駁回。
第二審訴訟費用關於鶴發營造股份有限公司部分，由該公司負擔
，餘由甲○○○負擔。
    事實及理由
一、甲○○○主張：
  (一)豐寶建設股份有限公司（下稱豐寶公司）係台北市○○區○
    ○路113號新建工程（下稱新建工程 ）之起造人，鶴發營造
    股份有限公司（下稱鶴發公司）為該工項工程之承造人。民
    國（下同）90年8、9月間，豐寶公司、鶴發公司因進行新建
    工程挖掘地基等，造成鄰近土地極大之震動，致伊所有台北
    市○○路105號1至4樓之房屋含騎樓（下稱系爭房屋 ）樑柱
    多處受損、地面產生各種高低差及數公分裂縫，且牆壁有滲
    漏及裂縫。經台北市土木技師工會（下稱北市土木公會）鑑
    定，認為本件建物損壞為新建工程施工所造成，依民法第18
    4條第1項前段、第185條之規定 ，豐寶公司、鶴發公司應對
    伊連帶負損害賠償責任。
  (二)經伊委請財團法人中華民國企業技術鑑定委員會（財團法人
    中華工商研究所附設機構）鑑定，伊損失金額如下：
    (1)系爭房屋重新建造費用：新台幣（下同）638萬8,800元。
      伊之房屋面積計有106.48坪， 依每坪6萬元之造價計算為
      638萬8,800元。
    (2)損壞商品3件：16萬1,600元。
      豐寶公司、鶴發公司侵權行為亦造成承租人浪漫典雅企業
      股份有限公司（下稱浪漫公司）貨物件受損，達16萬1,60
      0元，該公司業將該求償權讓與伊，由伊一併行使。
      茲以起訴狀送達作為債權讓與之通知：
      ＩＲＩＳＨＤＲＥＳＤＥＮ　８０２１， 13萬2,300元
        。
      ＩＲＩＳＨＤＲＥＳＤＥＮ　７５１６７，1萬9,700元
        。
      ＷＡＧＮＥＲ　＆　ＡＰＥＬ　１３５３～５８　ＳＥ
        Ｔ，9,600元。
    (3)陳列櫃搬運車資：4萬7,250元。
      1車次1萬5,750元，3車次為4萬7,250元。
    (4)商品搬運車資：3萬1,500元。
      1車次1萬5,750元，共2車為3萬1,500元。
    (5)雜物搬運車資：1萬5,750元（1車次）
    (6)搬運工作員工資：2萬元。（3-4人）
    (7)搬遷後租店面營業租約1年：60萬元。
      租金每月5萬元，共12個月為60萬元。
    (8)伊物品搬運車資：4萬7,250元。
      1車次1萬5,750元，共3車為4萬7,250元。
    (9)伊搬遷後租屋居住，施工期以1年為基準：96萬元。
      租金每月8萬元，共12個月為96萬元。
    (10)系爭房屋重建後之裝潢費用：300萬元。
  (三)為此，依民法第184條第1項前段、第185條之規定， 請求判
    令豐寶公司、鶴發公司應連帶給付伊1,127萬2,150元，及自
    91年10月1日起至清償日止，按年息百分之五計算之利息（
    原審判令鶴發公司應給付甲○○○97萬9,281元本息， 而駁
    回甲○○○其餘之請求， 甲○○○就駁回部分其中600萬元
    本息部分，對鶴發公司、豐寶公司提起上訴，鶴發公司則就
    其敗訴部分中超過46萬6,628元部分提起上訴）。
二、豐寶公司則以：伊僅係起造人，並無建造行為，無故意過失
    可言，自不必負連帶賠償責任；又系爭房屋結構安全並無顧
    慮，自無須拆除重建，甲○○○不得請求重新建造等費用。
    否認財團法人中華民國企業技術鑑定委員會不動產鑑定報告
    書之證據力。系爭房屋自無該鑑定書所指有市場價值折損，
    包括經濟價值損失及景觀損失共計248萬0,149元之情事。系
    爭建物係47年登記之建物，依現行建物耐震設計規範標準顯
    有不足，而此不足乃當時設計施工所致，與伊施工無關。北
    市結構工程工業技師工會鑑定結果修復補償費用為46萬6,62
    8元 ，甲○○○不得依省土木工會之計算方式求償等語，資
    為抗辯。
三、鶴發公司則以：系爭房屋尚無安全顧慮，並無拆除重建之必
    要，甲○○○所請求之系爭房屋建造費用及各項搬運、租金
    、裝潢等費用均無依據。另甲○○○系爭房屋有違章建築，
    皆影響結構安全及減輕耐震程度至鉅，甲○○○尚有重大與
    有過失及可歸責之事由等語等語，資為抗辯。
四、原審對甲○○○之請求，為一部勝訴、一部敗訴之判決，甲
    ○○○就其敗訴中之600萬元本息提起上訴， 上訴聲明：(一)
    原判決不利於甲○○○部分廢棄；(二)上開廢棄部分，豐寶公
    司、 鶴發公司應再給付甲○○○600萬元及自92年4月2日起
    至清償日止，按年息百分之五計算之利息。答辯聲明：駁回
    鶴發公司之上訴。鶴發公司對其敗訴部分提起一部上訴，上
    訴聲明：(一)原判決關於命鶴發公司給付甲○○○超過46萬6,
    628元本息部分廢棄； (二)上開廢棄部分，甲○○○在第一審
    之訴駁回。答辯聲明：駁回甲○○○之上訴。豐寶公司答辯
    聲明則求為駁回甲○○○之上訴。
五、本件不爭執事項：
    (1)豐寶公司係台北市○○區○○路113號「新建工程」 起造
      人，鶴發公司係承造人， 甲○○○則係同路105號1至4樓
      之房屋（即系爭房屋）所有人。90年8、9月間，因「新建
      工程」施工發生損鄰糾紛，系爭房屋亦發生裂縫等損害。
    (2)91年1月3日，雙方合意由台北市結構工程工業技師公會（
      即結構公會）進行鑑定。 結構公會於91年10月3日提出（
      91）北結師鑑字第1434號鑑定報告書。
    (3)財團法人中華民國企業技術鑑定委員會係財團法人中華工
      商研究所附設機構，具有鑑定資格（見甲○○○92年12月
      10日書狀附件1、2）。
    (4)甲○○○願負擔重新鑑定費用，且對於鑑定報告不異議（
      見原審第188頁）；故原審指定台灣省土木技師公會 （即
      省土木公會）就建物結構安全、耐震評估、若耐震能力不
      足其重建費用加以評估。
六、爭點要旨：
    (1)系爭房屋受損是否應拆除重建？
      甲○○○主張樑柱多處受損、地面產生各種高低差及數公
      分裂縫，且牆壁有滲漏及裂縫；結構安全、耐震力均受影
      響而有拆除重建之必要。合計重建費用、搬運費用、租金
      等一千餘萬元損失。豐寶公司、鶴發公司一致否認有拆除
      重建必要，認為僅需修補裂縫即可。
    (2)甲○○○得否主張市價價值折損、商品損失？
    　甲○○○主張系爭房屋受損如未重建將有市場價值折損，
      包括經濟價值損失235萬9,620元、景觀價值損失12萬0,52
      9元，合計248萬0,149元。另訴外人浪漫公司有3件商品受
      損（共16萬1,600元）， 甲○○○受讓其債權，豐寶公司
      、鶴發公司應賠償此部分損害。豐寶公司、鶴發公司否認
      此等損害。
    (3)甲○○○系爭房屋修復費用為何？
      豐寶公司、 鶴發公司主張以結構公會所認定46萬6,628元
      為準。但甲○○○不同意。
    (4)豐寶公司、鶴發公司是否均應負擔賠償責任？
      甲○○○主張豐寶公司、鶴發公司均應負責。豐寶公司認
      為應由承造人鶴發公司負責。
七、系爭房屋有無拆除重建之必要：
    甲○○○主張系爭房屋樑柱多處受損、地面產生各種高低差
    及數公分裂縫，且牆壁有滲漏及裂縫；結構安全、耐震力均
    受影響，應拆除重建。豐寶公司、鶴發公司一致否認有拆除
    重建必要，認為僅需修補裂縫即可。經查：
    (1)依據雙方合意鑑定之台北市結構公會鑑定報告 第4-5頁記
      載：「十三、鑑定結論：
      (一)由鑑定標的物房屋傾斜測量結果顯示，最大傾斜度為１
        ／２５５（朝向工地），經與現況鑑定報告書比對結果
        ，房屋傾斜度增加量最大為１／７９１（朝向工地），
        增加加應屬輕微。．．．。傾斜及裂損增加應與鄰房新
        建工地施工有關。
      (二)鑑定標的物經測量比對結果，原房屋傾斜度不大，增加
        量亦屬輕微，也未導致結構體明顯裂損變形。另經現場
        勘查結果發現，僅少數主結構體樑、柱存在裂縫，其他
        則為非結構性磁磚裂損、房屋滲水、磨石子樓板及牆裂
        縫等，上述損害可經由適當修復恢復其原有強度及使用
        性，研判標的物原結構安全度應無顧慮」（鑑定報告見
        原審外放證物）。
      則依鑑定結論，並無拆除重建必要，適當修復即可。
    (2)鑑定人結構技師張博榮到庭說明鑑定經過與結論：（見原
      審卷第129-131頁）「（有無對結構安全鑑定？）
      建商施工前要對鄰屋作現況鑑定報告（ 鑑定報告附件9
        ），以瞭解當時狀況，本件爭議發生後，遴派我和趙技
        師去現場，趙技師偏重測量及文書等工作，我是負責室
        內及測量，勘驗時資料我們有請張小姐簽名（甲○○○
      如房屋傾斜度超過五十分之一就要拆除，傾斜度再五十
        分之一至二百分之一就要修復或賠償，但本件房屋傾斜
        度不到二百分之一，每個測量點數據不同，從二五五分
        之一至一三四五○分之一，所以本件房屋沒有危險度。
        比對附件九施工前的報告本件房屋有新增加的裂縫，不
        管裂縫是否先前技師先前沒有拍到，還是舊的裂縫，我
        們都認為是新的裂縫，據估算我們計算賠償費用，我們
        公會有手冊可以計算賠償金額。」、「（有無對耐震評
        估作鑑定？）沒有。因為傾斜度不到二百分之一。」、
        「（房屋最大傾斜率為１／２５５，依鑑定實務是否會
        認為有結構安全之顧慮？）對結構安全應該是沒有。」
        「（依照鑑定結果，本件房屋有無重建必要？）沒有重
        建必要。」又原審於92年10月14日，會同雙方與張博榮
        技師至現場會勘，張君逐一說明鑑定報告各份圖面與現
        場狀況，並且就傾斜度闡明「傾斜度二百分之一不是指
        水平的角度而是指建築物的垂直度而言（45度就是1：1
        ）。這是指二百分之一是指傾斜後形成一個三角型（形
        ）的二垂直邊的比率，所以建築物的高度會影響傾斜率
        ，二百公尺的建築物，傾斜一公尺，就是二百分之一；
        如果是二十公尺高的建物就是傾斜十公分。本件鑑定報
        告附件五Ｅ—１有垂直度觀測平面示意圖，因為本件是
        連棟式建物，當時測量有六個基準點，本件鑑定時有與
        現況鑑定做比較（現況鑑定只有做Ａ、Ｅ、Ｆ三個點）
        ，本件傾斜度增加量都不到二百分之一，即使只看本件
        鑑定最多也只有二百五十五分之一（見Ｅ—２）。」（
        見原審卷第146、148-149頁）。張博榮再度明確表示傾
        斜度不到二百分之一，對結構安全無影響，也沒有倒塌
        危險，不必拆除重建。
    (3)另經原審指定省土木公會鑑定結構安全等項，該公會於93
      年5月5日做成鑑定，第11項鑑定結果及建議記載「 .. 本
      案鑑定標的物其RC主要樑柱桿件經現場裂縫量測，其數值
      大部份在０．１～０．３ＭＭ其裂縫寬尚在規範最大容計
      建議值內。．．．以上研判桂林路105號應以地質改良（
      低壓灌漿）樑柱版桿件裂縫大於０．３ＭＭ以上者以環氧
      樹脂（ＥＰＯＸＹ）填補後，可在原結構條件下安全使用
      」。在耐震初步評估表綜合建議事亦記載：「應作地質改
      良及結構性補強（以上分見原審卷外放證物省土木公會鑑
      定報告第3、80頁）」； 亦認本件建物無拆除重建之必要
      。即使是甲○○○自行請求北市土木公會鑑定，其第11、
      12項鑑定結果、結論與建議，亦認為本件建物無安全顧慮
      （見原審卷外放證物市土木技師公會鑑定報告第3頁 ）。
    因此，本件建物僅需修補，不必拆除重建，甲○○○所主張
    (1)至(10)（不含(2)商品損壞 ）之拆除重建相關費用共1,111萬
    0,550元，自不足採。甲○○○主張：系爭房屋因有差異沈
    陷及傾斜等人為因素，將降低原有結構之耐震能力，其耐震
    能力的確不足，顯有重建之必要。惟查我國於63年始對於建
    築物地震力有正式規定，而本件系爭房屋為47年登記之建築
    物，甲○○○以系爭房屋登記於47年，至今已達46年之老舊
    建物欲規範現行建物之耐震標準，殊不合理。甲○○○上開
    主張，亦不足採。
八、系爭房屋有無市價價值折損？甲○○○能否主張商品損失？
  　甲○○○主張房屋受損如未重建將有市場價值折損，包括經
    濟價值損失235萬9,620元、景觀價值損失12萬0,529元 ，合
    計248萬0,149元。 訴外人浪漫公司有3件商品受損（共16萬
    1,600元）， 甲○○○受讓債權，豐寶公司、鶴發公司應賠
    償此部分損害。豐寶公司、鶴發公司否認此等損害。經查：
    (1)浪漫公司在本件建物內擺設3件商品受損一事， 雖有財團
      法人中華民國企業技術鑑定委員會鑑定報告一份可證（見
      原審卷外放證物）；但是北市土木公會鑑定報告書亦記載
      「其販售的幾件藝術精品，也因震動撞擊玻璃櫃而產生裂
      縫受損，此損壞原因以工程專業研判應是由撞擊所造成，
      惟無法確認是因施工產生的震動造成。」（見原審卷外放
      證物）。是以，上述損害是否係本件工程施工所致，仍不
      明瞭。鶴發公司復提出90年12月19日工作日報表，辯稱損
      害應係發生於地震過後（見原審卷外放證物）。甲○○○
      既未能證明此三件商品損壞係由於本件工程施工所致，即
      不得請求豐寶公司、鶴發公司賠償此部分損害。
    (2)甲○○○另主張系爭房屋受損， 包括經濟價值損失235萬
      9,620元、景觀價值損失12萬0,529元，合計248萬0,149元
      ，並提出財團法人中華民國企業技術鑑定委員會不動產鑑
      定研究報告書為證（見原審卷外放證物）。惟查上開鑑定
      報告有關經濟價值損害記載「建物結構受損後，其裂縫表
      面雖可修補，但經過氣候變化冷縮熱脹，該裂縫仍將發生
      ，致再造成滲水，進而易使鋼筋生銹腐蝕，而加速建物折
      舊」（見報告書第21頁），然卻未說明其學理依據為何，
      亦未針對結構公會等單位所提議修復方法評估對折舊之影
      響，而鑑定人鄭志如之證言亦未就其理論依據提出說明，
      而僅泛言系爭房屋實際受損，故有交易價值減損，自不可
      採。是以，該鑑定報告無法證明甲○○○受有此損害。
    (3)報告書就景觀價值損失則記載：「至於主体傾斜經儀器測
      量及一般人之主觀，視覺判斷統計作為估證，可以決定景
      觀損害之程度參考。」（見原審卷第22頁）；惟查其判定
      標準並不明確，亦無不動產市場相關資料以資參考，證人
      鄭志如雖稱：至現場經測量房屋傾斜狀況，求出房子景觀
      價值的減損（見本院卷第80-81頁）， 顯見該鑑定人之鑑
      定報告遽依測量結果即主觀認為減損，並無學理依據，實
      不足證明甲○○○受有景觀價值之損失。本院無從採信此
      一主觀判斷之結果。因此，甲○○○亦不得主張此等損害
      。
九、系爭建物回復原狀費用：
    豐寶公司、 鶴發公司主張以結構公會所認定46萬6,628元為
    準。但甲○○○不同意。經查：
    (1)依據結構公會鑑定報告第15點，本件建物1至4樓修補費用
      合計為46萬6,628元（見原審卷該報告第6頁），此一鑑定
      經雙方合意，本應優先考慮。甲○○○自行請求北市土木
      公會鑑定，修復費用為58萬4,138元， 如包含修復期間租
      金、搬遷費用、營業損失等，共計100萬4,791元（見原審
      卷該報告第4-5頁）； 此係甲○○○片面指定鑑定，仍應
      以結構公會鑑定資料為優先。此外，省土木公會考慮修補
      、租金補助、搬遷、營業損失等各項因素後，估算為97萬
      7,236元（見原審卷該報告第6頁）；但是此一項目並不在
      鑑定範圍內，其效力仍不若結構公會鑑定結果。
    (2)不過，結構公會報告書第十五點鑑定標的物修復補償費用
      估算，純就修復費用之估算（ 見上開報告第6頁與附件七
      ），而未考慮施工期間對甲○○○營業之影響、暫時租屋
      之花費..。張博榮技師進一步表示：「修補標準是以環氧
      樹脂填補裂縫，因為傾斜度不到二百分之一，沒有關於傾
      斜之補償．．．」（見原審第145頁背面 ）；可知結構公
      會鑑定報告亦未考慮建物傾斜之補償，僅針對裂縫修補估
      算費用。
    (3)按民事訴訟法第222條第2項規定，「當事人已證明受有損
      害而不能證明其數額，或證明有重大困難者，法院應審酌
      一切情況，依所得心證定其數額。」；本院考慮修復所需
      時間，認為甲○○○在修復期間必須暫時搬離該處另行租
      屋，為時約一個半月；需支出租金11萬8,316元 ，鶴發公
      司抗辯：修復只須5、6天至一星期即可，支出租金可不必
      列記云云，尚不足採。另甲○○○尚須支出搬遷費10萬5,
      600元、營業損失（即原址租金收入之損失） 88,737元，
      合計為312,653元 （此部分參酌北市土木公會鑑定報告第
      4-5頁）。
    (4)目前工程技術無法將傾斜屋宇扶正至原狀，傾斜狀態對於
      系爭建物價值亦有減損，結構公會鑑定報告雖未列計，本
      院認為亦應加以考慮，並依照其傾斜程度推定減損價值20
      萬元。甲○○○主張：系爭房屋之經濟損失為235萬9,620
      元，景觀損失為12萬0,529元， 合計280萬0,140元云云，
      為不可採，已如前述。至鶴發公司主張：依我國建管法令
      ，傾斜度要有五十分之一至二百分之一，才需修復或賠償
      ，惟系爭房屋各點之傾斜度自二五五分之一至一三四五０
      分之一，根本無影響，即無傾斜減損，且推定減損價值為
      20萬元，實無證據證明其數額云云，亦不足採。
    因此，甲○○○得主張修復、搬遷、租金、營業損失、價值
    減損等項目，共計97萬9,281元。
十、甲○○○主張上述損害均應由豐寶公司、鶴發公司負責；惟
    豐寶公司認為僅應由承造人鶴發公司負責。本件因甲○○○
    係以民法184條第1項前段、第185條請求豐寶公司、 鶴發公
    司賠償，而鶴發公司係實際施工者，豐寶公司並無施工行為
    ，故豐寶公司抗辯其無庸負責，自屬有據。
十一、綜上，甲○○○依據侵權行為損害賠償請求權之法律關係
      ，請求鶴發公司賠償97萬9,281元， 及自起訴狀繕本送達
      次日即92年4月2日起至清償日止，按年息百分之五計算之
      利息，自屬有據，應予准許。至逾上開範圍之請求部分，
      不應准許。 甲○○○就上開不應准許部分，其中600萬元
      本息部分，聲明不服，求予廢棄改判，為無理由，應予駁
      回。原審就上開應准許部分，為鶴發公司敗訴之判決，經
      核並無不合。鶴發公司指摘原判決此部分不當，求予廢棄
      改判，為無理由，應駁回其上訴。
十二、本件事證已臻明確，兩造其餘攻擊防禦方法，核予判決結
      果不生影響，爰不一一論述，併此敘明。
十三、據上論結，本件甲○○○、鶴發公司之上訴均無理由，依
      民事訴訟法第449條第1項、第78條，判決如主文。
中　　華　　民　　國　　94　　年　　2　　月　 　22 　　日
                  民事第三庭審判長法  官　林敬修
                                  法  官　藍文祥
                                  法  官　劉勝吉
正本係照原本作成。
鶴發營造股份有限公司不得上訴。
甲○○○如不服本判決，應於收受送達後20日內向本院提出上訴
書狀，其未表明上訴理由者，應於提出上訴後20日內向本院補提
理由書狀（均須按他造當事人之人數附繕本）上訴時應提出委任
律師或具有律師資格之人之委任狀；委任有律師資格者，另應附
具律師資格證書及釋明委任人與受任人有 民事訴訟法第466條之
1第1項但書或第2項 （詳附註）所定關係之釋明文書影本。
中　　華　　民　　國　　94　　年　　2　　月　　24　　日
　　　　　　　　　　　　　　　　　書記官  李翠齡
附註：
民事訴訟法第466條之1 （第1項、第2項）：
對於第二審判決上訴，上訴人應委任律師為訴訟代理人。但上訴
人或其他法定代理人具有律師資格者，不在此限。
上訴人之配偶、三親等內之血親、二親等內之姻親，或上訴人為
法人、中央或地方機關時，其所屬專任人員具有律師資格並經法
院認為適當者，亦得為第三審訴訟代理人。
